【裁判字號】    96,易,3561
【裁判日期】    970229
【裁判案由】    詐欺
【裁判全文】
臺灣板橋地方法院刑事判決              96年度易字第3561號
公  訴  人  臺灣板橋地方法院檢察署檢察官
被      告  甲○○
上列被告因詐欺案件，經檢察官提起公訴（96年度偵字第25633
號），本院判決如下：
    主  文
甲○○幫助意圖為自己不法之所有，以恐嚇使人將本人之物交付
，處有期徒刑伍月，如易科罰金，以新臺幣壹仟元折算壹日；減
為有期徒刑貳月又拾伍日，如易科罰金，以新臺幣壹仟元折算壹
日。
    事  實
一、甲○○能預見提供金融機構帳戶存摺、金融卡及密碼供他人
    使用，將可供恐嚇取財犯罪者，作為恐嚇他人將款項匯入該
    帳戶之用，而幫助他人恐嚇取財犯罪，竟基於幫助他人實施
    恐嚇取財犯罪之不確定故意，於民國九十五年七月中旬某日
    ，在不詳處所，將不知情之楊峻榮（經檢察官另為不起訴處
    分）於同年二月間某日交其使用之楊峻榮向第一商業銀行樹
    林分行申請開立、帳號00000000000號帳戶之存
    摺、金融卡及密碼，提供予真實姓名不詳之犯罪集團成年成
    員執充恐嚇他人財物使用。嗣該不詳犯罪集團綽號「阿萬」
    之成年男性成員即基於恐嚇取財之犯意，於同年七月二十七
    日某時，撥打電話予林傳森恐嚇稱：如不匯款新臺幣（下同
    ）十六萬八千元至指定帳戶，即要其斷手斷腳云云，致林傳
    森心生畏懼，而於同日晚間八時十七分許，在桃園市桃園國
    小附近，依該不詳犯罪集團成年成員之指示，匯款八萬元至
    楊峻榮之上開帳戶，旋於同日遭上開犯罪集團不詳成年成員
    提領殆盡。嗣林傳森發覺有異，於同年月二十八日報警處理
    ，經警將上開帳戶列為警示帳戶，而循線查悉上情。
二、案經臺北縣政府警察局樹林分局報告臺灣板橋地方法院檢察
    署檢察官偵查起訴。
    理  由
壹、有關證據能力部分：
一、按傳聞法則之重要理論依據，在於傳聞證據未經當事人之反
    對詰問予以核實，乃予排斥，惟若當事人已放棄對原供述人
    之反對詰問權，於法院審判時表明同意該等傳聞證據可作為
    證據，基於證據資料愈豐富，愈有助於真實發現之理念，並
    貫徹刑事訴訟法修法加重當事人進行主義之精神，確認當事
    人對於證據能力有處分權之制度，傳聞證據經當事人同意作
    為證據，法院認為適當者，亦得為證據。另當事人於調查證
    據時，對於傳聞證據表示「沒有意見」、「對於證據調查無
    意見」，而未於言詞辯論終結前聲明異議，應視為已有將該
    等傳聞證據採為證據之同意，此刑事訴訟法第一百五十九條
    之五定有明文。
二、查本案所引之下列書證，均未據被告甲○○否認其證據能力
    ，亦未於本案言詞辯論終結前聲明異議，本院審酌該等證據
    並無違法取證或證明力顯然過低之情事，均得採為證據。
貳、實體部分：
一、犯罪事實之認定：
  (一)訊據被告甲○○固坦承楊峻榮將上開帳戶之存摺及金融卡交
    其使用之事實，惟矢口否認有何幫助恐嚇取財犯行，辯稱：
    伊於九十五年七月中旬在樹林發生車禍，當時整個皮包不見
    ，皮包內有身分證、健保卡、名片、零錢、楊峻榮在第一銀
    行樹林分行的存摺、提款卡及楊峻榮的印章，當天是路人送
    伊到樹林仁愛醫院就診，在醫院敷藥後回家，隔天因為右腳
    潰爛再去亞東醫院就診，伊沒有將上開存摺及金融卡提供他
    人使用，後來於九十五年十月初有申請補發身分證及健保卡
    云云。
  (二)經查：
  1.證人即被告之配偶楊峻榮於九十五年二月間某日，將其向第
    一商業銀行樹林分行申請開立、帳號0000000000
    0號帳戶之存摺及金融卡交予被告使用之事實，業據被告坦
    承在卷，復經證人楊峻榮於偵查時結證明確（見偵查卷第六
    十三頁），並有第一商業銀行樹林分行九十六年八月三十日
    （九六）一樹字第一○八○號函暨楊峻榮開戶資料一份在卷
    可憑（見偵查卷第三十五頁以下），堪以認定。
  2.嗣某不詳犯罪集團綽號「阿萬」之成年男性成員，於九十五
    年七月二十七日某時，撥打電話予被害人林傳森恐嚇稱：如
    不匯款十六萬八千元至指定帳戶，即要其斷手斷腳云云，致
    被害人心生畏懼，而於同日晚間八時十七分許，在桃園市桃
    園國小附近，依該不詳犯罪集團成年成員之指示，匯款八萬
    元至證人楊峻榮之上開帳戶等情，業據被害人林傳森於警詢
    時證述明確（見偵查卷第八頁以下），並有證人楊峻榮上開
    帳戶之交易明細表影本一份在卷可憑（見偵查卷第二十三頁
    ），足見證人楊峻榮之上開帳戶確由某犯罪集團成員持有使
    用，並恐嚇被害人將款項匯入，甚為明確。
  3.被告雖否認將前開帳戶存摺、金融卡及密碼交予他人使用，
    並以前詞置辯，但查：
  (1)本院於審理時及檢察官於偵查時先後函詢臺北縣樹林市仁愛
    醫院（下稱仁愛醫院）被告於九十五年間是否曾因車禍受傷
    而至該院就診，惟仁愛醫院均回覆：甲○○未曾因車禍受傷
    而至該院就診，有臺北縣樹林市仁愛醫院九十六年九月十一
    日仁字第九六二一四號號函暨甲○○九十五年病歷資料影本
    、同醫院九十七年一月二十四日仁字第九七○一三號函各一
    份存卷足佐（見偵查卷第五十二頁以下、本院卷）；又本院
    另函詢財團法人亞東紀念醫院（下稱亞東醫院）被告於九十
    五年間是否曾因車禍受傷而至該院就診，經亞東醫院回覆表
    示：病患甲○○於九十五年八月十六日晚間八時因自述於同
    年月十五日車禍致左手、左膝、右小腿及右前臂多處擦傷至
    該院門診就診，有亞東醫院九十七年一月二十九日亞歷字第
    ○九七六四一○○七八號函暨病歷資料影本一份附卷可稽（
    見本院卷）。足見被告於九十五年七月中旬，並未因車禍受
    傷而至仁愛醫院就診；且被告雖於九十五年八月十六日自稱
    因前一日車禍致手腳擦傷而至亞東醫院就診，然究竟其手腳
    擦傷之原因是否確係車禍所致，則無證據足佐；況被告係於
    九十五年八月十六日至亞東醫院就診，核與其辯稱於九十五
    年七月中旬發生車禍云云，亦有不合，則被告辯稱其於九十
    五年七月中旬因車禍而遺失楊峻榮之存摺、金融卡、自己之
    國民身分證及全民健康保險卡云云，已堪置疑。其次，經本
    院函詢被告申請補發國民身分證及全民健康保險卡之情形，
    臺北縣樹林市戶政事務所函覆稱：甲○○於九十五年十二月
    十三日曾以「舊國民身分證一張」申請換發新國民身分證一
    張，此有該所九十七年一月二十三日北縣樹戶字第○九七○
    ○○○四五三號函暨換領國民身分證申請書一份在卷可按（
    見本院卷）；又中央健康保險局則表示：甲○○於九十五年
    、九十六年未曾申請補換發全民健康保險卡，亦有該局九十
    七年一月二十五日健保承字第○九七○○一五三八五號函一
    份存卷可參（見本院卷）。由此可知，被告於九十五年十二
    月十三日換發新國民身分證之際，其舊國民身分證並未遺失
    ，且其於九十五年、九十六年亦不曾申請補換發全民健康保
    險卡，足見被告辯稱於九十五年七月中旬因車禍而遺失楊峻
    榮之存摺、金融卡、自己之國民身分證及全民健康保險卡云
    云，並非事實。再者，按存摺及金融卡乃個人重要財物，若
    不慎遺失，必定立刻報警處理，並向金融機構辦理掛失手續
    ，詎被告竟供稱：楊峻榮存摺及金融卡因車禍遺失後，並未
    掛失云云，顯與常情不符。是由上各情足徵，被告以上開情
    詞置辯，乃諉過之詞，不足採信。
  (2)又觀諸上開證人楊峻榮帳戶之交易明細表，被害人林傳森於
    九十五年七月二十七日遭恐嚇存入八萬元後，該筆金錢旋於
    同日遭提領殆盡，由此益證被告確有於同年七月中旬某日將
    前開楊峻榮帳戶之存摺、金融卡及密碼交付上開犯罪集團成
    員使用，否則豈有可能發生帳戶遭人使用、領款之情形。從
    而被告於九十五年七月中旬某日，將前開楊峻榮之帳戶存摺
    、金融卡及密碼交付他人執充恐嚇他人財物使用之幫助犯行
    ，堪以認定。
  (3)至證人楊峻榮於偵查中雖證稱：伊未將上開帳戶金融卡之密
    碼告知被告云云，惟證人楊峻榮將上開帳戶之存摺及金融卡
    交予被告之目的，既在將該帳戶交予被告使用，焉有僅交付
    金融卡而不告知密碼之理；況證人楊峻榮與被告業於九十五
    年十二月十日結為夫妻，則其證述上情，顯係臨訟迴護被告
    之詞，不足採信。
  4.按刑法上之故意，分為直接故意（確定故意）與間接故意（
    不確定故意），行為人對於構成犯罪之事實，明知並有意使
    其發生者為直接故意，行為人對於構成犯罪之事實，預見其
    發生而其發生並不違背其本意者為間接故意，間接故意與有
    認識的過失之區別，在於二者對構成犯罪之事實雖均預見其
    能發生，但前者對其發生並不違背其本意，後者則確信其不
    發生。衡諸常情，於金融機構開設帳戶，請領存摺、金融卡
    乙事，係針對個人身分之社會信用而予以資金流通，具有強
    烈之屬人性，而金融帳戶為個人理財之工具，申請開設金融
    帳戶並無任何特殊之限制，且一人得在不同之金融機構申請
    數個存款帳戶使用，此乃眾所週知之事，則依一般人社會經
    驗，若遇有人不以自己名義申請開戶使用，反而使用他人之
    金融帳戶供己使用，均應知他人要求提供帳戶，係欲藉該帳
    戶取得不法犯罪所得，且欲以之隱匿帳戶內資金之實際取得
    人之身分，被告為智慮成熟之成年人，對此自難諉為不知，
    是被告應可預見其將帳戶提供予他人，可能幫助他人從事財
    產犯罪，顯具有幫助他人犯罪之不確定故意甚明。
  5.綜上所述，本案事證明確，被告上揭犯行堪以認定，應依法
    論科。
三、論罪科刑之法律適用：
 (一)按刑法上之幫助犯，係對於犯罪與正犯有共同之認識，而以
   幫助之意思，對於正犯資以助力，而未參與實施犯罪之行為
   者而言（最高法院四十九年臺上字第七七號判例意旨參照）
   。是以，如未參與實施犯罪構成要件之行為，且係出於幫助
   之意思提供助力，即屬幫助犯，而非共同正犯。查本件被告
   基於幫助之犯意，提供楊峻榮之帳戶予姓名年籍不詳之成年
   人。該成年人所屬犯罪集團並利用被告之幫助，意圖為自己
   不法之所有，對被害人林傳森恐嚇，使被害人心生畏懼，而
   匯款至被告所提供上開楊峻榮之帳戶內，是被告所為係參與
   恐嚇取財罪構成要件以外之行為，且在無證據證明被告係以
   正犯而非以幫助犯之犯意參與犯罪之情形下，應認其所為係
   幫助犯而非正犯行為。
 (二)核被告甲○○所為，係犯刑法第三十條第一項、第三百四十
   六條第一項之幫助恐嚇取財罪。被告幫助前述不詳姓名年籍
   之犯罪集團成年成員犯恐嚇取財罪，應依刑法第三十條第二
   項規定，按正犯之刑減輕之。公訴意旨未查上開犯罪集團成
   員係以恐嚇之手法指示被害人匯款，而認被告之犯行係犯刑
   法第三十條第一項、第三百三十九條第一項之幫助詐欺取財
   罪，容有誤會，惟因起訴之基本事實相同，爰依法變更起訴
   法條。
 (三)爰審酌被告提供存摺、金融卡及密碼供犯罪集團成員使用，
   其行為影響社會正常交易安全，並造成被害人財產之嚴重損
   失，兼衡其犯罪之動機、目的、手段，及犯罪後仍飾詞圖卸
   刑責之態度等一切情狀，量處如主文所示之刑，並諭知易科
   罰金之折算標準，以示懲儆。末查，中華民國九十六年罪犯
   減刑條例於九十六年六月十五日經立法院三讀通過，並於同
   年七月十六日施行，被告所犯上開犯行之時間在九十六年四
   月二十四日以前，合於減刑條件，爰依中華民國九十六年罪
   犯減刑條例第二條第一項第三款規定，減其刑期二分之一，
   並諭知易科罰金之折算標準。
據上論斷，應依刑事訴訟法第二百九十九條第一項前段、第三百
條，刑法第三十條第一項、第二項、第三百四十六條第一項、第
四十一條第一項前段，刑法施行法第一條之一第一項、第二項前
段，中華民國九十六年罪犯減刑條例第二條第一項第三款、第七
條、第九條，判決如主文。
本案經檢察官林珮菁到庭執行職務。
中    華    民    國    97    年    2     月    29    日
                  刑事第九庭  審判長法  官   樊季康
                                    法  官   劉元斐
                                    法  官   張筱琪
上列正本證明與原本無異。
如不服本判決，應於送達後十日內敘明上訴理由，向本院提出上
訴狀
                                    書記官  林怡君
中    華    民    國    97    年    2     月    29    日
附錄本案論罪科刑法條全文：
中華民國刑法第三十條
（幫助犯及其處罰）
幫助他人實行犯罪行為者，為幫助犯。雖他人不知幫助之情者，亦同。
幫助犯之處罰，得按正犯之刑減輕之。
中華民國刑法第三百四十六條
意圖為自己或第三人不法之所有，以恐嚇使人將本人或第三人之
物交付者，處六月以上五年以下有期徒刑，得併科一千元以下罰
金。
以前項方法得財產上不法之利益，或使第三人得之者，亦同。
前二項之未遂犯罰之。


司法院資訊處製作；財團法人民間司法改革基金會備份。
